【裁判字號】    92,上易,834
【裁判日期】    920507
【裁判案由】    詐欺
【裁判全文】
臺灣高等法院刑事判決                            九十二年度上易字第八三四號
    上  訴  人  臺灣板橋地方法院檢察署檢察官
    被      告  乙○○
右上訴人因被告詐欺案件，不服臺灣板橋地方法院九十二年度易字第一○號，中華民
國九十二年一月三十日第一審判決（起訴案號：臺灣板橋地方法院檢察署九十一年度
偵字第一○六八○號）提起上訴，本院判決如左：
    主  文
上訴駁回。
    理  由
一、公訴意旨略以：被告乙○○明知無資力，竟意圖為自己不法之所有，於民國（下
    同）八十九年八月二十四日凌晨零時許，在桃園縣桃園市文昌公園內經由第三人
    林珊珊介紹向告訴人甲○○（原名邱杏分）詐稱需錢孔急，使告訴人陷於錯誤交
    付借款新臺幣（下同）六十三萬元，被告並簽發到期日為八十九年九月三十日，
    面額分別為二十萬元及四十三萬元之本票二張（下稱系爭本票），嗣到期日屆至
    而被告避不見面始知上情，因認被告涉有刑法第三百三十九條第一項之詐欺取財
    罪嫌云云。
二、按犯罪事實應依證據認定之，無證據不得推定其犯罪事實；又不能證明被告犯罪
    者，應諭知無罪之判決；刑事訴訟法第一百五十四條、第三百零一條第一項分別
    定有明文。又犯罪事實之認定，應憑真實之證據，倘證據是否真實尚欠明確，自
    難以擬制推測之方法，為其判斷之基礎；而認定犯罪事實之證據係指足以認定被
    告確有犯罪行為之積極證據而言，該項證據自須適合於被告犯罪事實之認定，始
    得採為斷罪資料，最高法院著有五十三年臺上字第六五六號、二十九年上字第三
    一○五號判例可參。且刑事訴訟上證明之資料，無論其為直接或間接證據，均須
    達於通常一般之人均不致有所懷疑，而得確信其為真實之程度，始得據為有罪之
    認定，若其關於被告是否犯罪之證明未能達此程度，而有合理懷疑之存在，致使
    無從形成有罪之確信，根據「罪證有疑，利於被告」之證據法則，即不得遽為不
    利被告之認定，亦有最高法院七十六年臺上字第四九八六號判例可稽。其以情況
    證據（即間接證據）斷罪時，尤須基於該證據在直接關係上所可證明之他項情況
    事實，本乎推理作用足以確證被告有罪，方為合法，不得徒憑主觀上之推想，將
    一般經驗上有利被告之其他合理情況逕予排除，此觀諸最高法院三十二年上字第
    六七號判例自明。且告訴人之告訴，係以使被告受刑事訴追為目的，是其陳述是
    否與事實相符，仍應調查其他證據以資審認（最高法院五十二年臺上字第一三○
    ○號判例意旨參照）。又刑法第三百三十九條第一項詐欺罪之成立，以意圖為自
    己或第三人不法之所有，以詐術使人將本人或第三人之物交付為要件，若行為人
    所用方法，不能認為詐術，亦不致使人陷於錯誤，則不得遽以該罪相繩，亦經最
    高法院四十六年臺上字第二六○號判例闡述甚明。至於債務人於債之關係成立後
    ，如有未依債之本旨履行民事債務之情形，在一般社會經驗上可能之原因甚多，
    縱令是出於惡意不為履行，苟無足以證明其在債之關係發生時，自始即具有不法
    所有意圖之積極證據，亦僅能令負民事之遲延給付責任，依刑事訴訟法第一百五
    十四條之規定，尚不得據此債信違反之客觀事態，而推定債務人原有詐欺取財或
    詐欺得利之犯意。易言之，依民事法律行為成立債之關係者，在債權人與債務人
    之間，根據一般交易之常態，恒不待對造當事人另為表示，當然期待他方依誠信
    原則履行，此觀諸民法第一百四十八條第二項規定意旨自明，不生因他方表示必
    將履約而陷於錯誤之問題。故以債務不履行之客觀結果，推斷違約當事人是否同
    時涉嫌詐欺犯罪之情形，除非被告已自白具有犯意，或依其他積極證據足認被告
    確係假藉民事違約手段從事刑事詐欺行為外，尚不得以債務人曾經申明依約履行
    ，事後卻未如約給付遽指其施行欺罔而謀取財物或不法利益。
三、公訴意旨認被告涉有上開詐欺罪嫌，無非係以告訴人之指訴及其提出之系爭本票
    影本二張為其主要論據。訊據被告固坦承系爭本票為其所簽發之事實，然堅決否
    認有何詐欺犯行，辯稱：伊不認識告訴人，伊當初是介紹友人林麗文向林珊珊借
    錢，因為林麗文無錢還給林珊珊，就有一不詳人士押伊去文山公園逼伊還錢，伊
    因沒錢才簽本票，簽完本票後，伊還有拿三萬元予他，伊有在本票後面附記等語
    。
四、經查：
(一)、告訴人雖指訴被告向其詐稱需錢孔急，使告訴人陷於錯誤交付借款六十三萬元，
    被告遂簽發系爭本票二張以供擔保云云，並提出系爭本票影本二張為憑。然本票
    為無因證券，衡諸一般人之所以會簽發本票或收受本票，其間所存在之原因關係
    種類甚多、情形不一，例如：借貸、保證、買賣等法律關係均有可能，本件被告
    既否認其與告訴人間有借貸關係存在，亦否認告訴人曾交付借款予伊，而告訴人
    自具狀提出告訴後，歷經偵查、原審、乃至本院調查審理時，多次經傳喚均未能
    到庭說明，復未提出其他相關證據資料以供本院審認其陳述究否與事實相符，自
    難僅憑告訴人提出之系爭本票影本二張即率予認定被告曾佯向告訴人借款之事實
    。再依上開說明，縱認被告與告訴人間確有借貸關係存在，亦尚難僅因告訴人片
    面指稱被告於本票到期日屆至後仍未還款之事實，即遽以推論被告於借款之初有
    何詐欺之故意，並使告訴人陷於錯誤而交付借款。
(三)、此外，復查無其他積極證據足資證明被告有何公訴人所指之詐欺犯行，不能證明
    被告犯罪，本院無從形成有罪確信，是以原審為無罪判決之諭知，核無違誤。檢
    察官上訴意旨雖以：「原審判決所依據之證據及理由固非無見，惟雖告訴人經本
    署屢次傳喚未能到庭說明與被告之借貸關係，惟被告遲未能提出林珊珊與林麗文
    之年籍身分資料供本署調查，被告所辯已屬可疑，而書店購得之本票，票據號碼
    皆從阿拉伯數字『１』號開始排序，而被告簽發之本票上票據號碼分別為０７２
    ６５３號及０７２６５４號，與被告當庭所辯：林珊珊載伊去買本票，從第一張
    就簽發云云，票據號碼理應為０７２６５１號及０７２６５２號不符，有被告簽
    發之本票二張在卷可稽，雖被告持有林麗文所背書面額為二十萬元之支票，惟被
    告未能提供林麗文之年籍資料，業如前述，是本署即無從查證前揭支票與本件借
    貸有何關連，是被告所辯，亦難採信。況本件既係林麗文借款，為何會要求被告
    清償？且被告遭恐嚇簽發本票，亦未報警尋求自救？是被告所辯，實與經驗法則
    相違，委無足採，被告犯行應堪認定。綜上所述，原判決認事用法尚嫌未洽，爰
    提起上訴，請將原判決撤銷，更為適當合法之判決」等語，然被告並無自證己罪
    之法定義務，縱令其未能提出林珊珊、林麗文之年籍資料以供查證上開辯解是否
    屬實，亦無從據以反向推論被告涉有上開詐欺犯行。至系爭二張本票號碼未自序
    號「１」排列乙節，被告於本院調查中供稱：「我是寫在第一張，但是他（指林
    珊珊找來之男子）說要寫兩張，第一張就撕掉了，後來第二張在幾萬元的地方有
    誤寫，所以也撕掉」（本院九十二年四月十四日訊問筆錄參照），核與其餘原審
    供稱：「（本票前兩張為何沒用？）本票前二張是因為寫錯了後來撕掉」（原審
    卷第一四頁）之情相符，就令與被告前於偵查中供稱「從第一張開始寫」之語有
    所扞格，亦僅能證明被告前後供述不一，尚難據此作為被告涉犯詐欺罪行之論罪
    證據。而依被告所辯伊係介紹林麗文向林珊珊借錢，則林麗文因故未能還錢，故
    林珊珊找上被告要求負責，亦與常情無違，是上訴意旨指摘原判決不當，為無理
    由，應駁回其上訴。
據上論斷，應依刑事訴訟法第三百六十八條，判決如主文。
本案經檢察官王安明到庭執行職務。
中      華      民      國    九十二    年      五      月      七      日
                              臺灣高等法院刑事第七庭
                                  審判長法  官 吳 啟 民
                                        法  官 林 瑞 斌
                                        法  官 施 俊 堯
右正本證明與原本無異。
不得上訴。
中      華      民      國    九十二    年      五      月      七      日
                                        書記官 陳 彥 蕖


司法院資訊處製作；財團法人民間司法改革基金會備份。
